【裁判字號】    89,上訴,1266
【裁判日期】    890727
【裁判案由】    懲治盜匪條例
【裁判全文】
臺灣高等法院高雄分院刑事判決                  八十九年度上訴字第一二六六號
    上訴人即被告  戊○○
    指定辯護人    本院公設辯護人  孫妙岑
右上訴人因懲治盜匪條例案件，不服臺灣高雄地方法院八十九年度訴字第一四六三號
中華民國八十九年七月二十七日第一審判決（起訴案號：臺灣高雄地方法院檢察署八
十九年度偵字第一一八六一號），提起上訴，本院判決如左：
    主  文
原判決撤銷。
戊○○連續意圖為自己不法之所有，以強暴、脅迫致使不能抗拒而使他人交付其物，
處有期徒刑捌年，褫奪公權肆年。
    事  實
一、戊○○基於概括之犯意，意圖為自己不法所有，自民國八十九年五月二十六日上
    午十一時許起至同日上午十二時十分許止，連續(一)於八十九年五月二十六日上午
    十一時，持其在附近工地所取得之圓鍬一把，侵入高雄縣鳳山市○○街二十六號
    辛○○兼住處之麵包店（侵入住宅部分未經告訴及起訴），並取得辛○○之夫丙○○所有之水果刀一把，脅迫辛○○交付財物，因辛○○尖叫，當時在二樓之丙○○聞聲下樓察看，戊○○見狀，即命丙○○夫婦二人應將財物交付，否則要將
    其二人殺害，丙○○夫婦二人因不願交付，並與戊○○博鬥，但為戊○○所持之
    圓鍬及水果刀所傷害（傷害部分未經告訴及起訴），丙○○夫婦因之不能抗拒，
    而交付新台幣（下同）一百元，戊○○於取得一百元後，並持前開水果刀離去。
    (二)同日中午十一時三十分許，戊○○持前開自丙○○所取得之水果刀一把，侵入
    高雄縣鳳山市憲光八村六號丁○○○住處（侵入住宅部分未經告訴及起訴），持
    該水果刀脅迫丁○○○交付財物，致丁○○○不能抗拒，而交付六百元，戊○○
    於離去時，並隨手取走丁○○○之菜刀一把。(三)同日中午十一時四十分許，戊○○持前開自秦劉淑惠所取得之菜刀一把，侵入高雄縣鳳山市憲光八村三十三號甲○○住處（侵入住宅部分未經告訴及起訴），持該菜刀脅迫甲○○交付財物，致
    甲○○不能抗拒，而交付三百元。(四)同日中午十一時五十五分許，戊○○持前開
    自秦劉淑惠所取得之菜刀一把，在高雄縣鳳山市工協市場內，以一手持該菜刀，
    一手抓住己○○左手方式，脅迫在該處設攤之己○○交付財物，致己○○不能抗
    拒，而交付五百元。(五)同日中午十二時許，戊○○持前開自秦劉淑惠所取得之菜
    刀一把，在高雄縣鳳山市工協市場內，以手揮舞菜刀方式，脅迫在該處設攤之庚○○交付財物，致庚○○不能抗拒，而交付一百元。(六)同日中午十二時五分許，
    戊○○持前開自開自秦劉淑惠所取得之菜刀一把，侵入高雄縣鳳山市憲光八村三
    十一號乙○○住處（侵入住宅部分未經告訴及起訴），持該菜刀揮舞，脅迫乙○○交付財物，致乙○○不能抗拒，而交付其皮包，因戊○○見皮包只有零錢八十
    元，且當時門外有人，乃將該皮包棄於地上離去，而未取走。嗣因附近民眾報案
    ，戊○○於同日下午十二時十分許，在高雄在高雄縣鳳山市工協新村市場附近，
    為警查獲，並扣得其作案時所用之上開圓鍬、水果刀、菜刀等兇器，及自其身上
    起出所得財物共一千六百元（業已分別發還辛○○、丁○○○、甲○○、己○○
    、及庚○○）。
二、案經高雄縣警察局鳳山分局報請臺灣高雄地方法院檢察署檢察官偵查起訴。
    理  由
一、右揭被告戊○○連續在右揭時、地，先後持圓鍬、水果刀、菜刀等兇器，分別對
    辛○○、丙○○夫婦、丁○○○、甲○○、己○○、庚○○及乙○○等人施以強
    暴、脅迫，致使不能抗拒，而分別交付如事實欄所載之現金，並於作案後之同日
    上午十二時十分許，在高雄縣鳳山市工協市場內為警逮捕，且扣得其作案時所用
    之圓鍬、水果刀、菜刀等兇器，及自其身上起出所得財物共一千六百元等事實，
    業據被告迭於警、偵訊及審理中供承不諱（參見警卷八十九年五月二十六日警偵
    訊筆錄卷，偵查卷第十一至十二頁、第二六至二十七頁、原審卷第二十至二十二
    頁、本院卷第二二至二六頁、三九至四一頁），核與被害人辛○○、丙○○、丁○○○、甲○○、己○○、庚○○、乙○○等於警訊時各別指述遭被告持圓鍬、
    水果刀、菜刀等兇器強暴、脅迫，因而交付一百元至六百元不等之現金等情節相
    符，被告自白核應與事實相符，應堪採信。被告雖另稱其上開犯行均係遭其已死
    去友人教唆所為，並稱當日早上有喝酒云云，惟被告犯罪當時精神狀況正常良好
    等情，業據其於偵查中及本院審理時陳明（見偵查卷第十二頁、原審卷第二二頁
    ），且參酌其犯後為警逮捕時及移送檢察官初訊時，對其犯罪事實猶能清晰記憶
    ，且詳細供述其犯罪情節及為警逮捕經過，及其並陳明在本案發生前，無因精神
    問題看過醫生（見本院卷第二十七頁），又其於八十九年五月二十六日因本件盜
    匪案件被押於臺灣高雄看守所期間，除因長期酗酒產生焦慮、顫抖失眠症狀及
    左足骨折等，在所診療外，並無精神問題就醫或服藥之記錄登載，有該八十九年
    十月二十七日高所坤戒字第一二一八號函可參（見本院卷第三十五頁），可知被
    告犯罪當時之心神狀態應無心神喪失或精神耗弱之情狀，足資肯認，其此部分陳
    詞無非係冀圖輕判之飾詞，要無可採。此外，並有被告施強暴、脅迫時所持用之
    圓鍬、水果刀、菜刀等兇器扣案可佐，及被害人所出據之贓物認領保管收據，辛○○、丙○○診斷證明書各一紙在卷可稽，被告意圖為自己不法之所有，連續以
    強暴、脅迫方法，致使不能抗拒而強取他人財物等犯行，事證明確，洵堪認定。
二、按懲治盜匪條例係於三十三年四月八日經國民政府公布全文十一條，該條例第十
    條規定「本條例施行期間定為一年，必要時得以命令延長之」。第十一條規定「
    本條例自公布日施行」。惟於三十四年四月八日並未以命令延長，此時並無「中
    央法規標準法」（於五十九年制定）足供適用，該條例是否於三十四年四月八日
    失效，此涉及行憲前法制與法理之認定。自行憲後制定之中央法規標準法第二十
    三條前段：「法規定有施行期限者，期滿當然廢止，不適用前條之規定（指由立
    法院完成廢止案之審議）」，此亦係限時法之法理。國民政府遲至三十四年四月
    二十六日，方以命令公示「自期滿之日，展限一年」，而追溯延長該條例時，則
    迄三十四年四月二十六日之前，該條例即存有重大瑕疵，按在國家刑事高權的刑
    法中，基於罪刑法定主義所形成之刑事責任規範，以狹義的制定法為限，並不包
    括因法院長期適用而形成的法確信，該條例因屬失效的刑法規範，固不因繼續適
    用而使其法規範重大瑕疵被治癒或回復效力，固無疑問。惟目前爭議之焦點在於
    ，立法院於四十六年刪除原第十條條文，並調整法條次序之行為，是否係屬重新
    立法之程序？按有認為上開行為無法使得業已失效之法律起死回生，惟依司法院
    大法官釋字第三四二號揭示「立法院審議法律案，須在不牴觸憲法之範圍內，依
    其自行訂定之議事規範為之。法律案經立法院移送總統公布者，曾否踐行其議事
    應遵循之程序，除明顯牴觸憲法者外，乃其內部事項，屬於議會依自律原則應自
    行認定之範圍，並非釋憲機關審查之對象。是以總統依憲法第七十二條規定，因
    立法院移送而公布之法律，縱有與其議事規範不符之情形，然在形式上既已存在
    ，仍應依中央法規標準法第十三條之規定，發生效力。法律案之立法程序有不待
    調查事實即可認定為牴觸憲法，亦即有違反法律成立基本規定之明顯重大瑕疵者
    ，則釋憲機關仍得宣告其為無效。惟其瑕疵是否已達足以影響法律成立之重大程
    度，如尚有爭議，並有待調查者，即非明顯，依現行體制，釋憲機關對於此種事
    實之調查受有限制，仍應依議會自律原則，謀求解決。關於依憲法增修條文第九
    條授權設置之國家安全會議、國家安全局及行政院人事行政局之組織法律，立法
    院於中華民國八十二年十二月三十日移送總統公布施行，其通過各該法律之議事
    錄，雖未經確定，但尚不涉及憲法關於法律成立之基本規定。除此之外，其曾否
    經議決通過，因尚有爭議，非經調查，無從確認。依前開意旨，仍應由立法院自
    行認定，並於相當期間內議決補救之。若議決之結果與已公布之法律有異時，仍
    應更依憲法第七十二條之規定，移送總統公布施行」。此係基於權力分立，各部
    門平等，互相尊重之意旨，司法機關就此等事項之審查權自應受限制。是以總統
    依憲法第七十二條規定，因立法院咨請而公布之法律，縱有與其議事程序不符之
    情形，然在形式上既已存在，依中央法規標準法第十三條之規定，仍生效力。縱
    立法院有因誤認該條例仍有效而以「修法」名義為之，僅屬立法院於審議法案過
    程中，曾否踐行議事規則所定程序之內部事項，至於該程序是否涉及憲法關於法
    律成立之基本規定，而屬影響該法律成立之重大瑕疵，尚須調查其他事實始得判
    斷，依據上開釋字第三四二號意旨之反面解釋，自難據此逕行推論懲治盜匪條例
    業已失效。是本諸權力分立及司法權被動之本質，司法機關自難逕予推翻其效力
    。否則，如他機關逕認立法機關所通過之法律不存在，實係對三權分立原則之破
    壞，而侵害立法機關之法律廢止權，懲治盜匪條例既未經法律廢止程序，即難認
    懲治盜匪條例已經廢止而不存在，故立法院上開提案修正懲治盜匪條例，刪除原
    第十條條文及調整法條次序，並於四十六年六月五日經總統令修正公布施行至今
    ，仍係有效存在、施行之法律，是本案被告等右揭強盜犯行，仍有懲治盜匪條例
    用，是本件被告之原審辯護人辯護意旨認被告之犯行不應再適用已失效之懲治盜
    匪條例論科，而應改依刑法強盜罪之規定處罰，尚乏依據。
三、核被告上開攜帶圓鍬、水果刀、菜刀等兇器，分別對辛○○、丙○○、丁○○○
    、甲○○、己○○、庚○○、乙○○等人施以強暴、脅迫，致使不能抗拒，而分
    別交付財物行為，核均係犯懲治盜匪條例第五條第一項第一款之盜匪取財罪。公
    訴人就被告對被害人乙○○所犯之強盜罪部分，雖認係屬未遂階段，惟被害人林
    英吉已因被告之脅迫行為，致不能抗拒而交付其皮包，被告係因見乙○○所交付
    之錢包內僅有零錢八十元，且門外有人走動，而當場將皮包丟於地上後離去等情
    ，業據被告及乙○○陳明在卷，被害人乙○○既已因被告之脅迫行為而交付財物
    予被告，則被告此部分之犯行自亦已達既遂程度，至被告嗣後見所得之現金甚少
    而未予取走，不因此而影響其盜匪既遂行為，故公訴人認屬未遂，容有誤會，附
    此敘明。其同時、同地強劫丙○○夫婦財物行為，係一行為觸犯二懲治盜匪條例
    第五條第一項第一款之罪，為想像競合犯，應從一重處斷。又被告先後多次強盜
    犯行，時間緊接，方法相同，且所犯又係構成要件相同之罪，顯係基於概括之犯
    意，反覆為之，為連續犯，應依刑法第五十六條規定論以情節較重之強劫丙○○
    夫婦財物一罪，並加重其刑。
四、原審予以論罪科刑，固非無見，惟被告強劫丙○○夫婦財物行為，係一行為觸犯
    數罪名之想像競合犯，業如前述，原審漏未論敘，稍有未洽，被告上訴意旨認其
    當日係因精神問題而行劫，雖無足取，惟原判決既有可議之處，應由本院予以撤
    銷改判。爰審酌被告於犯罪時，正值壯年，竟不思以正當方法賺取財物，而以強
    暴、脅迫方式，強取被害人財物，造成被害人精神恐懼及財物損失，影響社會秩
    序甚鉅，惡性不輕，且持圓鍬強取被害人辛○○、丙○○夫婦財物時，因被害人
    反抗因而施強暴，致渠等同時受有傷害，所生損害不小，本應從重量刑，惟念其
    犯後於警、偵訊及審理中對於強盜取財犯行，迭次供承不諱，態度良好，暨取得
    之財物僅於一百元至六百元之間（共僅一千六百元），均屬小錢，且於犯後旋即
    為警查獲，所得財物均已發還被害人，對被害人造成之實質財物損害尚非鉅大，
    且其之前並無犯罪紀錄，有臺灣高等法院被告全國案紀表可參等一切情狀，量處
    如主文所示之刑，並依其犯罪性質認為有褫奪公權必要，諭知褫奪公權四年。又
    扣案之圓鍬、水果刀、菜刀等兇器，雖係被告犯罪所用之物，惟圓鍬係被告在案
    發地點附近之工地所取得，水果刀係被告自被害人辛○○、丙○○住處取得，另
    菜刀則係自被害人丁○○○家中取得，均非被告所有之物等情，業據被告及被害
    人辛○○、丙○○、丁○○○等人於警訊陳明，爰不予宣告沒收。至盜匪所得之
    財物現金一千六百元，既已發還被害人，爰不另為發還被害人之諭知。
據上論結，應依刑事訴訟法第三百六十九條第一項前段、第三百六十四條、第二百九
十九條第一項前段，懲治盜匪條例第五條第一項第一款、第八條，刑法第五十五條、
第五十六條、第三十七條第二項，判決如主文。
本案經檢察官陳新慶到庭執行職務。
中    華    民    國     八十九     年      十一      月     二十一     日
                              臺灣高等法院高雄分院刑事第七庭
                                  審判長法官  王光照
                                        法官  黃壽燕
                                        法官  黃仁松
右正本證明與原本無異。
如不服本判決，應於判決送達後十日內向本院提出上訴狀，其未述理由者並應於提
出上訴狀後十日內向本院補提理由書（應附繕本)。
                                      書記官  郭蘭蕙
中    華    民    國     八十九     年      十一      月     二十三     日
附錄：本判決論罪科刑法條：
懲治盜匪條例第五條第一項第一款：
有左列行為之一者，處無期徒刑或七年以上有期徒刑：
一、意圖為自己或第三人不法所有，以強暴、脅迫、藥劑、催眠術或他法致使不能抗
    拒而取他人之物或使其交付者。
                                                                      Ａ


司法院資訊處製作；財團法人民間司法改革基金會備份。
